行　政　法　院　判　決　　　　　　　　　　　　　八十七年度判字第二○六三號
　　原　　　告　協輝工業有限公司
　　代　表　人　甲○○
　　被　　　告　經濟部
右當事人間因商標評定事件，原告不服行政院中華民國八十七年七月八日台八七訴字
第三四二○七號再訴願決定，提起行政訴訟。本院判決如左︰
　　主  文
再訴願決定撤銷。
　　事  實
緣本件關係人森偉工業有限公司於民國七十八年一月七日以「森偉及圖」商標，指定
使用於當時商標法施行細則第二十四條第八十四類之農工機械器具、鍋爐、販賣機、
果汁機、砂紙、研磨器商品申請註冊，經審查核准，列為註冊第四四八六七一號商標
。嗣原告以該商標有違註冊時商標法第三十六條及第三十七條第一項第十二款之規定
，對之申請評定。經被告評決第四四八六七一號「森偉及圖」商標之註冊應作為無效
，發給中台評字第八六○二五五號商標評定書。關係人訴經被告以八十六年十二月十
一日經（八六）訴字第八六四七二五六八號訴願決定，將原處分撤銷。原告不服，提
起再訴願，經再訴願決定以其程序不合駁回，乃提起本訴。茲摘兩造訴辯意旨於次
：
原告起訴意旨略謂︰一、按「人民對於中央或地方機關之行政處分，認有違法或不當
，致損害其權利或利益者，得依本法提起訴願、再訴願。」固為訴願法第一條前段所
明定。惟提起行政救濟之主體，並不以該處分之直接相對人（即受處分人）為限，如
因行政機關對他人處分，致其權利受損害者亦得提起，至於是否確有損害，乃實體上
應審究之事項，不得從程序上駁回。又行政處分因期間或其他事由而失效，如當事人
因該處分之撤銷而有回復法律上利益時，仍應許其提起行政救濟程序，揆諸鈞院六十
九年判字第二三四號判例及司法院釋字第二一三號解釋自明。本件商標評定案之原處
分雖經訴願決定撤銷，然原告既已提起再訴願，是撤銷原處分之決定尚未確定，則以
程序不符進行原告權利或利益未受損害之實體審查，徵諸上揭判例與解釋，再訴願決
定顯屬違法之行政處分。二、次查「關於商標之申請及其他程序，延誤法定或指定之
期間者得予以駁回。但因不可抗力或不可歸責於該當事人之事由，經查明屬實者，不
在此限。」、「前項但書情形，應自延誤之原因消滅後三十日內，以書面詳載事實與
其發生及消滅之日期，向商標主管機關聲明，並同時補辦其延誤之程序。」為現行商
標法第十三條第一、二項所明定。本件系爭商標依中央標準局於七十八年四月十六日
刊登第十六第八期商標公報所登記之申請日為七十七年一月七日，較原告據以評定
『協輝工業有限公司標章』商標所登記之申請日七十七年三月二十三日為早，就註冊
當時商標法及事實而論，雖已注意其與原告所有之商標專用權繫屬同類商品之近似商
標，但無法理對其據以力爭。嗣接獲中央標準局商標處以（八六）標商五二五字第二
四七四三號簡便行文表為「系爭商標之申請日已更正為七十八年一月七日，並公告於
八十六年三月一日之第二十四第五期商標公報」之更正通知，始於同年二月二十六
日補辦已被延誤九年餘之程序而對系爭商標提起評定，案經該局審查為「系爭商標之
註冊應作為無效」之行政處分。雖對原告依註冊當時商標法第三十六條提起評定之事
實未為實體審查，逕以『系爭商標自註冊公告迄今已逾二年』為由，復依現行商標法
第五十三條規定予以程序駁回，但該處分對原告有利，故未提訴願；然被告對此非可
歸責原告之事由未予查察，即為不利原告之「原處分撤銷」判決，顯未盡調查之能事
而為違法之行政處分。三、凡欲專用商標以表彰自己營業之商品者，應依法申請註冊
而取得商標專用權，是知本國係採先申請主義，且商標圖樣以原創性為已足，與專利
法所稱之首創性要件不同。試舉衣服、靴鞋等商品類別常見之「LACOSTE 」及 「GIO
RDANO 」此二知名商標為例，「LACOSTE 」商標圖樣有鱷魚圖形而「GIORDANO」商標
圖樣有青蛙圖形，二者皆屬自然界中為吾人所慣見之動物圖樣而非獨創，同為商標法
所保護的商標專用圖樣，自不容他人以「該圖樣非屬獨創」為由而取消其專用權利。
因此本件關係人於訴願程序謂「工程帽及有帽緣圖形係一般習知習見之物品，屬習慣
通用之標章，並非原告所獨創」之主張，顯與商標法以表彰商品而授予商標專用權之
法意不符。被告依此理由裁判工程帽圖樣尚難據以區別二商標有無混同誤認之虞，責
由原處分機關重新審酌，亦令原告難以甘服。茲因工程帽圖形為二商標圖樣之一部分
，以具有普通知識之一般商品購買者施予普通之注意，就客觀事實而言，應注意到帽
緣圖樣後始專注分辨其內部幾何圖樣，此乃目視比例大者不費力、比例小者須專注以
及物體快速通過時較大物體可予辨別、較小者模糊不清之經驗法則。依此原則中央標
準局乃裁定系爭商標與原告據以評定之商標有混同誤認之虞，被告違反經驗法則而為
一違法之行政處分。請判決撤銷再訴願決定及訴願決定等語。
被告答辯意旨略謂︰依訴願法第一條前段：「人民對於中央或地方機關之行政處分，
認為違法或不當，致損害其權利或利益者，得依本法提起訴願、再訴願。」之規定，
人民提起訴願、再訴願，應以有行政處分存在，且其權利或利益因中央或地方機關之
行政處分違法或不當致受損害為要件，法意甚明。按行政機關之處分經訴願決定撤銷
後之情形有二，一為原處分經撤銷後毋須另作處分者，一為須經原處分機關另為處分
者。本件商標評定案既經本部將原處分撤銷，則於原處分機關未作適當處分前，原告
究竟有無法律上之權利或利益遭受損害，尚無從認定，此與原處分經撤銷後毋須另作
處分，因而將損及其權益之情形有別。本案在程序上既已回復至本件原告申請評定，
而原處分機關尚未為評決之狀態，則原處分機關未就本件原告申請之評定重為處分前
，即難謂有行政處分存在，亦難謂原告之權利已受有損害，是其應不具備提起行政訴
訟之前提要件，本件原告遽行提起行政訴訟，核屬預行請求行政救濟性質，參照大院
六十年裁字第四十九號及五十九年判字第二一一號判例，及八十一年度判字第六○六
號判決以及八十四年度裁字第七二四號裁定之意旨，其訴訟於程序上顯不合法，況本
件實體審查上復難認有理由，是敬請駁回原告之訴等語。
　　理  由
按不服受理訴願機關之決定者，雖非原訴願人，亦得提起再訴願；但以因該決定撤銷
或變更原處分，致損害其權利或利益者為限，司法院院字第六四一號解釋有案。本件
關係人前以「森偉及圖」商標，指定使用於修正前商標法施行細則第二十四條所定商
品及服務分類表第八十四類之農工機械器具、鍋爐、販賣機、果汁機等商品，申請註
冊，經准列為註冊第四四八六七一號商標，嗣原告以該註冊商標有違註冊時商標法第
三十六條、第三十七條第一項第十二款之規定，對之申請評定，經經濟部中央標準局
（下稱中央標準局）審查，以八十六年九月十五日中台評字第八六○二五五號商標評
定書為評定成立之處分，關係人不服，提起訴願，被告以八十六年十二月十一日經（
八六）訴字第八六四七二五六八號訴願決定書謂，中央標準局固認系爭註冊第四四八
六七一號「森偉及圖」商標圖樣上之圖形，與據以評定之註冊第四一八七八三號「協
輝工業有限公司標章」商標圖樣上之圖形，二者均係由工程帽圖形內置幾何圖所構成
，整體構圖意匠外觀相彷彿，異時異地隔離觀察，易使一般商品購買者產生混同誤認
之虞，應屬近似之商標，兩者復指定使用於同類之農工機械器具等商品，系爭商標應
有註冊時商標法第三十七條第一項第十二款前段規定之適用，而為系爭商標之註冊應
作為無效之處分。關係人則訴稱工程帽及有帽緣圖形係一般習知習見之物品，屬習慣
通用之標章，並非原告所獨創，又兩造當事人均非生產工程帽之廠商，系爭商標圖樣
上之帽徽係由「CK」字形加以修飾組成，而據以評定商標圖樣上帽徽係由兩個錯開之
半圓及「工」字所組成，二者顯然有別，況兩造商標早已併存達七年以上，應無致混
淆誤認之虞等語。經查就本件兩造商標圖樣上之圖形相較，二者雖均係由工程帽圖形
內置圖形所構成，惟工程帽圖形係一般習見之物品，尚難據以為區辨；而兩造商標圖
樣上工程帽內圖形，一為類似幾何圖形之「CK」字形加以潤飾所組成，一為由兩個錯
開之半圓及「工」字所組成，是二者於異時異地通體隔離觀察，究有無使一般消費者
產生混同誤認之虞，而屬近似之商標﹖即不無斟酌之餘地。從而中央標準局為系爭第
四四八六七一號「森偉及圖」商標之註冊應作為無效之處分，有重行審酌之必要，將
原處分撤銷，由原處分機關另為適法之處分。而再訴願決定則以依訴願法第一條前段
規定，人民提起訴願、再訴願，應以有行政處分之存在，且其權利或利益因中央或地
方機關違法或不當之行政處分致受損害為要件。若機關之行政處分已因訴願之結果而
撤銷，則其提起再訴願之前提要件已不存在，自不得提起再訴願。本件商標評定案既
經經濟部訴願決定將原處分撤銷，責由中央標準局另為處分，則在程序上即回復至原
告對註冊第四四八六七一號商標申請評定，而中央標準局尚未為評決之狀態。從而中
央標準局未就原告之申請評定重為評決前，尚難謂有行政處分存在，原告之權利或利
益亦難謂業經受有實際損害，揆諸上開說明，其所提再訴願，應不予受理為由，從程
序上駁回原告之再訴願，固非無見。惟查原告已主張被告經（八六）訴字第八六四七
二五六八號訴願決定從實體上審認工程帽圖樣尚難據以區別二商標有無混同誤認之虞
，已對原告權益構成損害，即對訴願決定撤銷原處分致損害其權利或利益已為主張，
揆諸首開解釋，自非不得提起再訴願，再訴願決定應從實體上審理，此為本院最近之
見解。至於其權益是否受損害，乃再訴願機關審理後認為再訴願有無理由之問題。又
依訴願法第一條前段：「人民對於中央或地方機關之行政處分，認為違法或不當，致
損害其權利或利益者，得依本法提起訴願、再訴願。」之規定，人民提起訴願、再訴
願，以有行政處分存在為要件，係指人民聲明不服之對象，必於其聲明不服時存在而
言。本件原告對被告該一訴願決定聲明不服時，該訴願決定存在無誤，原告又已主張
該訴願決定違法致損害其權益之事實，自無不合訴願法第一條前段規定之要件之情事
。再訴願決定徒以該訴願決定撤銷中央標準局之原處分，在該局重為處分前，無行政
處分存在，原告提起之再訴願即應不予受理云云，自有可議。被告所引本院六十年裁
字第四十九號及五十九年判字第二一一號判例與本件情形不同，尚不得比附援用。至
本院八十一年度判字第六○六號判決及八十四年度裁字第七二四號裁定，尚無拘束本
案之效力。起訴意旨執以指摘再訴願決定，非無理由，爰將再訴願決定撤銷，由再訴
願決定機關另為適法之決定。至被告該訴願決定既未經再訴願決定為實體上審理，本
院無從論究，兩造有關該訴願決定有無違法之實體上爭辯，毋庸論斷。
據上論結，本件原告之訴為有理由，爰依行政訴訟法第二十六條前段，判決如主文。
中    華    民    國     八十七      年      十      月      十五       日
                    行 政 法 院 第 一 庭
                                審 判 長 評  事      黃  綠  星
                                         評  事      彭  鳳  至
                                         評  事      高  秀  真
                                         評  事      藍  獻  林
                                         評  事      黃  璽  君
右  正  本  證  明  與  原  本  無  異
                                         法院書記官  彭  秀  玲
中    華    民    國     八十七      年      十      月      十九       日
